最高法院刑事判決　　　　　　九十六年度台上字第三七六三號
上　訴　人　甲○○
選任辯護人　盧奇南律師
上　訴　人　乙○○
選任辯護人　蘇新竹律師
上列上訴人等因殺人案件，不服台灣高等法院台南分院中華民國
九十六年五月二十三日第二審判決（九十六年度上訴字第二００
號，起訴案號：台灣雲林地方法院檢察署九十五年度偵字第一九
五五號），提起上訴，本院判決如下：
    主  文
上訴駁回。
    理  由
本件原判決認定上訴人甲○○係被害人官弘哲前弟媳，上訴人乙
○○則係被害人同里里民。甲○○因前夫官林積欠債務，即利
用被害人因諸事不順，於民國九十四年十一月間分別向安泰人壽
保險股份有限公司（下稱安泰保險公司）投保人壽保險（含附加
意外保險），及向台灣產物保險股份有限公司（下稱台灣產物保
險公司）投保附加傷害保險，保險金分別為新台幣（下同）九百
九十萬元及五百萬元，均以官林為保險受益人之一之機會，計
畫殺害被害人，俾官林領取上開保險金以償還債務。九十四年
十二月間，甲○○邀約負有龐大信用卡債務之乙○○，在嘉義縣
朴子市體育館前共謀殺害被害人，並應允事成之後支付乙○○二
百萬元。二人謀議既定，即共同基於殺人之犯意聯絡，先由甲○
○假藉邀約被害人同往台中市催討債務，並借予催得之款項為由
，取得被害人信任後，相約在嘉義縣太保市後潭里郵局見面。九
十五年一月四日下午六時許，乙○○駕駛其所有之車號HA－五八
九０號自小客車，搭載甲○○，抵達上開郵局後，即由甲○○至
附近店家購買木瓜牛奶，並將日前向不知情友人索取之不明藥物
摻入飲料中，待被害人抵達後，上訴人二人與被害人復共乘上開
小客車前往嘉義縣朴子市體育館，途中甲○○伺機將摻有不明藥
物之飲料交予被害人飲用。抵達嘉義縣朴子市體育館之後，甲○
○下車先行離去，由乙○○繼續駕駛該車搭載被害人沿台十七號
道路，北向行駛，同日下午七時四十五分許，行經雲林縣麥寮鄉
○○村○○○○道路七十公里處時，乙○○利用路口顯示紅燈號
誌之機會，趁被害人不注意之際，取出預藏之其所有折疊刀一支
（未扣案），朝被害人身體揮刺，被害人負傷下車脫逃，乙○○
緊跟在後繼續拉扯揮砍追殺至台十七號道路高架橋下，致被害人
全身多處銳器傷合併大量出血，當場死亡。嗣駛經現場之其他車
輛駕駛盧冠豪、洪財文見上開小客車迅速離開，並在紅綠燈號誌
下遺置衣、帽，察覺有異，返回現場，發現被害人倒於血泊之中
，報警處理。乙○○殺害被害人後，復駕駛上開小客車沿台十七
號道路，南向行駛，並將上開刀械丟棄途中。經警調閱現場附近
路口監視器，得知上開小客車車號，循線在該車內鑑驗得知有被
害人血跡反應，乃於九十五年四月十四日上午十二時許，在花蓮
縣壽豐鄉○○村○○街一六三巷二號，拘提乙○○到案；復依乙
○○供述，於同年月十五日下午二時許，在嘉義縣朴子市○○路
五十一巷十五弄十一號，查獲甲○○等情。係以上揭事實，迭據
上訴人二人於警詢、偵查及法院審理時均坦承不諱，核與證人盧
冠豪、洪財文證述情節相符，並有乙○○使用00000000
00號行動電話及０五─三七０─一四一三號公用電話與甲○○
聯繫之雙向通聯紀錄、中華民國人壽保險商業同業公會通報資訊
系統資料、安泰人壽保險公司九十五年五月二十四日安俊秘字第
九五一九０號函暨保險契約書、台灣產物保險公司九十五年五月
二十五日刑事陳報狀暨保險單、附加傷害險批單、要保書影本、
被害人相關投保資料、車籍作業系統─查詢認可資料、錄影帶翻
拍照片、現場照片及被害人遺留現場之衣物扣案可佐。而以警方
在乙○○所有上開小客車方向盤上十點鐘方向、駕駛座椅右側面
、左後坐墊上及駕駛座外側車門手把內緣等處所採得之血跡，與
採自被害人左右手指甲之血跡進行DNA－STR型別比對結果均相同
，有內政部警政署刑事警察局鑑驗書可證；且被害人於上開時、
地，因全身多處銳器傷合併大量出血當場死亡之事實，亦經台灣
雲林地方法院檢察署檢察官督同法醫師相驗被害人屍體屬實，製
有驗斷書、相驗屍體證明書及相驗照片可稽，足徵上訴人二人之
自白核與事實相符，自可採為證據。又以被害人死亡原因，經法
務部法醫研究所鑑定，觀察其所受之傷害，「顏面創傷部分─左
臉砍傷：長十二公分、寬二公分、深達左上顎骨；左鼻切割傷：
長五公分、寬一公分、深不足一公分；左臉頰淺割傷：一長五公
分、寬度及深度均未逾二公厘，一長未逾二公分、寬度和深度約
一公厘，另長分別為五公分及六公分、寬度和深度均未逾三公厘
各一處；下巴切割傷：下唇下方一長四公分、寬０．五公分、深
未逾五公厘切割傷，下唇右下方一長二．五公分、寬０．五公分
、深約三至四公厘切割傷，下巴尖右側一長二公分、寬四公厘、
深二公厘淺切割傷，下巴底部右側一長三．三公分、寬一．二公
分、深五公厘切割傷。頸部切割傷部分─上頸部切割傷長十三公
分、寬四公分、深三公分且切開喉頭之甲狀軟骨，此切割傷在接
近頸部正中線右側二至三公分處有一分叉並延伸至左外耳道下方
十公分和前方一公分處，長約六．五公分、寬一．五公分、深約
一公分；下頸部切割傷：一長十四公分、寬四公分、深二．五公
分切割傷切開氣管，一長三公分、寬及深度均不及四公厘切割傷
。胸部創傷部分─右上胸切割傷：一長七公分、寬近二公分至不
足三公厘間、深度未逾五公厘，一長四公分、寬及深度均未逾三
公厘，一長一．五公分、寬及深約三公厘；左上胸切割傷：一長
六公分、寬二公分、深約八公厘，一長二十一公分、寬三公厘至
一．六公分間、深未逾五公厘；右胸穿刺傷：約二．五乘一公分
，經右側第四肋間進入胸腔，再刺穿右中肺葉，最後在右後胸第
三肋間和第四肋骨上成一切割傷，右側肋膜腔有近一千毫升積血
及血腫殘留；右胸切割傷：約二乘０．五公分，深達肌肉層，未
進入胸腔；左胸穿刺傷：約一．五乘０．五公分，此傷經左側第
五肋軟骨進入左胸腔，再刺入心包膜腔而止於右心室壁，且造成
心包膜出血；左胸切割傷：一約一．一乘０．六公分，深達皮下
軟組織，乳頭下方四公分和外側不足一公分處有長二公分，寬０
．七公分，深及第六肋間肌肉層。腹部創傷部分─左上腹穿刺傷
：一為三．一Ｘ一．四公分，一為二Ｘ０．八公分，均刺入腹腔
；腹部切割傷：肚臍左緣一約一．二Ｘ０．四Ｘ０．三公分切割
傷。兩上肢創傷部分─右上臂切割傷：長一九公分、寬六公分、
深逾二公分，達肌肉層內並有血腫覆被；右肘切割傷：長八公分
、最寬處近二公分、深達皮下組織；右前臂切割傷：長六．五公
分、寬二公分、深達肌肉層；右手背切割傷：約三．五Ｘ０．五
公分、深達皮下軟組織；左手砍傷：左手中指及小指遠端指節均
具砍傷，指骨均具開放性骨折。右膝擦傷：右膝前側及前下側分
別有一擦傷，皆未逾三乘二公分」，以被害人為三十七歲男子，
於上開時、地陳屍西濱公路（台十七線）高架橋下，遺體經解剖
復發現頸部有巨形切割傷，切開喉頭和氣管，胸部有穿刺傷，傷
及心臟和肺臟，其他尚有多處切割傷和砍傷，傷及顏面、胸腹及
兩上肢，然諸臟器均未發現重大疾病，毒化學檢測亦未檢出致命
藥毒物，故死亡原因應為全身多處銳器傷合併大量失血；死亡方
式為他殺，有該所鑑定書可憑。因認被害人所受上開傷勢，確係
遭乙○○持利器即折疊刀砍刺並造成全身多處銳器傷合併大量失
血當場死亡。而人之頸部為氣管所在，胸、腹部內則有人體重要
之心、肝、肺臟等臟器，均屬人體要害部位，以銳利之折疊刀等
刀器砍刺並穿透，有致命之危險，此為社會上一般稍具常識者所
知悉，自亦為智識正常之成年人即上訴人二人所明知，乃彼等竟
共同謀議，推由乙○○持上開銳利之折疊刀，砍刺被害人之頸、
胸、腹部，且自被害人傷勢，上頸部切割傷切開喉頭之甲狀軟骨
，下頸部切割傷切開氣管，右胸穿刺傷進入胸腔，再刺穿右中肺
葉，在右後胸第三肋間和第四肋骨上成一切割傷；右側肋膜腔有
近一千毫升積血及血腫殘留，左胸穿刺傷亦進入左胸腔，再刺入
心包膜腔而止於右心室壁，造成心包膜出血觀之，足見乙○○行
為當時用力之猛，確係本於殺人之故意所為，且與被害人之死亡
具有相當因果關係，殆無疑義。為其所憑之證據及認定之理由。
並以甲○○雖自承案發當天，其先將日前向不知情友人所索取之
鎮定劑摻入預為購買之木瓜牛奶中，於共同乘車前往嘉義縣朴子
市體育館途中，提供予被害人飲用等語，然經法務部法醫研究所
採取被害人體內之檢體送驗結果，並未發現含鴉片類、安非他命
類、鎮靜安眠藥及其他常見毒藥物成分，亦有鑑定書可稽，是甲
○○摻入木瓜牛奶中之物，應非屬鴉片類、安非他命類、鎮靜安
眠藥及其他常見毒藥物，僅能認定為某不明藥物。被害人既係因
全身多處銳器傷合併大量失血當場死亡，依罪疑惟輕原則，該不
明藥物之使用，尚不足採為對上訴人二人不利之認定。且以乙○
○於九十五年六月三十日偵查中雖翻異前供，改稱被害人係遭官
林殺害，其曾打開中控鎖囑被害人迅速離去，被害人下車後，
先與官林在車旁拉扯，繼被害人逃至對面橋下，故其未親見官
林如何殺害被害人云云；法務部法醫研究所對第一審函詢被害
人所受傷勢究為一種或多種及何種兇器所致暨兇手是否一人以上
等各項時，亦覆稱：死者遺體頭頸部之砍傷和較深切割傷可能是
遭類似西瓜刀或小型武士刀等較長銳器或藍波刀等稍寬厚之銳器
所傷害，胸腹部諸穿刺傷則較似被小刀或水果刀等短而窄之銳器
所攻擊，行兇之人可能係一人以上等情；另證人即台灣雲林地方
法院檢察署法醫師鄭寬寶於第一審亦證稱死者傷勢應為兩種刀器
所致，一屬類似西瓜刀或開山刀等鈍銳器之大型刀械，另一則為
類似水果刀等刺銳器之小型刀械，單獨一人刺殺之機會較小，但
不排除其可能性等語。然乙○○於遭警拘提到案翌日警詢、偵查
中及原審羈押訊問時，均供承其係利用因紅燈於路口等待通行之
機會，取出刀械趁被害人不注意，刺殺被害人腹、胸部二刀，被
害人開啟車門脫逃，其拉住並因而脫掉被害人外套，繼下車與被
害人拉扯時，並撕裂被害人襯衫，被害人往車後方逃逸，其復追
殺至分隔島內，朝被害人猛刺數刀，被害人倒地不起後，其始跑
回停車處等情，核與證人即現場目擊證人盧冠豪、洪財文分別於
警詢、偵查及原審審理中所證：當時見一身著深色或黑色衣服之
人，自高架橋下分隔島跑回停在紅綠燈下之豐田牌汽車，迅將車
子駛離後，彼等發現車旁有一堆衣物、帽子及血跡，因認可疑回
頭察看，即發現被害人陳屍現場等語；及現場照片呈現乙○○所
述於停車現場紅綠燈下遺留之被害人外套、撕裂之部分襯衫與帽
子，另於高架橋下分隔島內遺留被害人襯衫等證物分佈情形均相
吻合；反之其上開事後翻異前供所言，不但為證人官林所否認
，且苟被害人係逃至高架橋下始遭官林殺害，則乙○○當天駕
駛之上開小客車內，方向盤上十點鐘方向、駕駛座椅右側面、左
後坐墊上及駕駛座外側車門手把內緣等處當不致均採得與被害人
DNA－STR型別相同之血跡，又乙○○既稱未親睹官林殺害被害
人經過，其為警拘提到案時，殊不可能清楚描述被害人遭殺害之
經過，且所述並與現場遺留之跡證相符，再現場苟非僅乙○○一
人為之，而有二人以上共同參與殺害被害人，由現場遺留之跡證
，被害人係自紅綠燈下一直被追殺到高架橋下之分隔島內，現場
目擊之盧冠豪、洪財文亦不可能僅發現一人，復參以乙○○嗣於
第一審審理時改稱殺害被害人係其一人以一折疊刀所為，與官
林無涉，其係因甲○○始終未依允諾給付其參與本件犯行之二百
萬元，心中不服而設詞指官林殺人等語，則乙○○既已坦承殺
害被害人之犯行，衡情實無必要隱瞞用以殺人之兇器；況乙○○
持以殺害被害人之兇器並未扣案，該兇器之形狀、大小及銳利之
程度，均無從勘驗以明事實，而上開函文及證詞亦無法排除同一
兇器可能因形狀、銳利程度及使用者使用時力道之不同，造成被
害人不同大小之傷勢，自難憑以遽認本件被害人係遭二人以上，
持用兩種以上兇器殺害。足證乙○○於警詢及偵查初訊時所供本
件係其與甲○○共謀，而由其單獨殺害被害人等情非虛，至其更
易之詞則純屬卸責，顯不足採。亦逐一於理由內，詳予指駁說明
。再以上訴人二人行為後，刑法雖於九十四年二月二日修正公布
，自九十五年七月一日起施行，然刑法第二十八條僅修正共同正
犯之定義，屬純文字修正；另刑法第三十七條關於無期徒刑宣告
褫奪公權之規定，亦未變更，不生新、舊法何者有利之比較適用
問題，核上訴人二人所為，係犯刑法第二百七十一條第一項之殺
人罪，彼等二人間有犯意聯絡及行為分擔，均為共同正犯。復以
甲○○為圖謀保險金，竟不顧親情，與乙○○共同殺害被害人，
乙○○與被害人亦無怨隙，竟受僱於甲○○實行殺害被害人之行
為，且上訴人二人殺人情節、手段凶殘，令人髮指，所為對被害
人個人及其親長皆造成無可彌補之傷害，並引起社會治安之動盪
等情，認第一審判決對上訴人二人所處之有期徒刑，顯然不當而
屬無可維持。乃撤銷第一審所為不當之科刑判決，適用刑法第二
條第一項前段、第二十八條、第二百七十一條第一項、第三十七
條第一項，改判對上訴人二人仍均論以共同殺人罪，並審酌上訴
人二人犯罪之動機、情節，所造成被害人家屬失親之痛，及彼等
二人雖均迄未賠償被害人家屬，但犯罪後已坦認犯行，態度良好
等一切情狀，認上訴人二人尚無處以極刑之必要，而各量處無期
徒刑，並宣告褫奪公權終身。且說明乙○○持以行兇之折疊刀一
把，雖係乙○○所有並供其犯罪所用之物，但業經乙○○丟棄而
迄未扣案，為避免執行沒收不易，爰不併宣告沒收。復就公訴人
認乙○○殺害被害人後，並基於遺棄屍體之犯意，即駕駛上開小
客車，沿台十七線道路，由北向南行駛，途經雲林縣麥寮鄉○○
村○○○○道路七十公里處時，將被害人之屍體棄置於路旁之路
橋下，另牽連犯刑法第二百四十七條第一項遺棄屍體罪嫌部分，
以被害人陳屍之地點即係乙○○行兇之地點，乙○○殺人後雖逕
自離去，去而不顧，但並未移動屍體，亦即並無將屍體遺棄他處
之行為，尚難遽論以遺棄屍體罪，此部分應認乙○○之犯罪尚屬
不能證明，因公訴人認與有罪殺人部分有牽連犯之裁判上一罪關
係，故不另為無罪之諭知，亦於理由內詳加論述。經核於法尚無
違誤。甲○○上訴意旨略以：其已多次陳明被害人上開保險係被
害人本人主動投保，乃原判決仍誤認係甲○○所為，認定事實顯
然不實且理由不備；又其與乙○○謀議殺害被害人後，曾阻止乙
○○繼續殺人犯行，然因受乙○○要脅，始不得已仍繼續從之，
且其未實際執行殺人行為，被害人家屬聲請檢察官上訴時，並未
就第一審判決關於甲○○部分有所指摘，原判決量刑時未慮及此
，亦有違誤。乙○○上訴意旨略謂：原審就上開函文所指被害人
係受二人以上，持二種以上兇器攻擊等情，未加調查，有應於審
判期日調查之證據未予調查之違法各云云。惟依上開說明，或係
就原審已經詳細調查並於判決理由內指駁、說明之事項，漫事指
摘，復重為事實上之爭執；或係對原審量刑之適法職權行使，徒
憑己見，任意指摘為違法。上訴俱難認為有理由，皆應予駁回。
據上論結，應依刑事訴訟法第三百九十六條第一項，判決如主文
。
中　　華　　民　　國　九十六　年　　七　　月　 十二 　日
                      最高法院刑事第七庭
                          審判長法官  張　淳　淙
                                法官  劉　介　民
                                法官  張　春　福
                                法官  洪　昌　宏
                                法官  蔡　彩　貞
      本件正本證明與原本無異
                                      書  記  官
中　　華　　民　　國　九十六　年　　七　　月   十九   日
                                                      Ｅ
附錄：本件論罪法條
刑法第二百七十一條第一項
殺人者，處死刑、無期徒刑或十年以上有期徒刑。
